【裁判字號】    92,台非,424
【裁判日期】    921218
【裁判案由】    恐嚇取財
【裁判全文】
最高法院刑事判決                                九十二年度台非字第四二四號
    上  訴  人  最高法院檢察署檢察總長
    被      告  甲○○
右上訴人因被告恐嚇取財案件，對於台灣苗栗地方法院中華民國九十二年八月二十七
日第一審確定判決（九十二年度苗簡字第六四六號，聲請簡易處刑案號：台灣苗栗地
方法院檢察署九十一年度偵字第二五九０號），認為違法，提起非常上訴，本院判決
如左：
    主  文
上訴駁回。
    理  由
非常上訴理由稱：一、按判決不適用法則或適用不當者，為違背法令，刑事訴訟法第
三百七十八條定有明文。查本件原審以被告甲○○所犯之恐嚇取財犯行，事證明確，
然因被告經送行政院衛生署苗栗醫院為精神鑑定結果，屬輕度智能不足，長期社會職
業功能、人際關係不良且情緒控制力不佳；又因被告之精神狀況顯係與常人不同而已
達精神耗弱程度，此有該醫院民國九十二年六月十七日苗醫社字第九二０三九四四號
函送之鑑定報告書一份，而依法減輕其刑並予以宣告緩刑三年，固甚妥適。然復認被
告有接受精神治療必要，而併依刑法第八十七條第二、三項規定，諭知於刑之執行完
畢或赦免後，令入相當處所施以監護三年。惟查刑法規定保安處分之章節中，僅於同
法第九十三條第一項規定：﹁受緩刑之宣告者，在緩刑期內得付保護管束。﹂，再刑
法第八十七條第二項規定：﹁因精神耗弱或瘖啞而減輕其刑者，得於刑之執行完畢或
赦免後，令入相當處所，施以監護。﹂是緩刑之宣告，得否併付監護處分，已值商榷
。且主刑有期徒刑部分既宣告緩刑，檢察官依法暫不執行，除依法撤銷其緩刑之宣告
，並無﹁刑之執行完畢﹂之情形，況其緩刑期間為三年，而於緩刑期內，並不能施以
監護，亦與原判決理由所述欲藉監護以免再危害他人之旨意有所矛盾，則原判決疏未
注意及此，而將緩刑與監護併予宣告，適用法則顯屬違法不當。二、爰依刑事訴訟法
第四百四十一條、第四百四十三條規定提起非常上訴，以資救濟。
本院按我國刑法採刑罰與保安處分雙軌制度，在刑罰之外，特設保安處分專章（第十
二章），對於具有犯罪危險性者施以矯正、教育、治療等適當處分，以防止其再犯，
危害社會安全。刑法第八十七條規定：﹁因心神喪失而不罰者，得令入相當處所，施
以監護（第一項）。因精神耗弱或瘖啞而減輕其刑者，得於刑之執行完畢或赦免後，
令入相當處所，施以監護（第二項）……﹂該條所定之監護處分，性質上有監禁與保
護之雙重意義，一方面使受處分人與社會隔離，以免危害社會；他方面給予適當治療
，使其回歸社會生活。是因精神耗弱而減輕其刑者，法院衡酌行為人之危險性，認為
有危害公安之虞，為達到防衛社會之目的，有對其採取隔離、保護與治療措施之必要
，即得一併宣告監護處分。而緩刑之宣告，旨在藉由刑之執行猶豫，給予被告自新之
機會，以避免短期自由刑之流弊；與監護處分重在消滅被告之危險性格，以防衛社會
之安全，二者之目的及功能，並不相同。又刑法第九十三條規定：﹁受緩刑之宣告者
，在緩刑期內得付保護管束（第一項）……違反保護管束規則情節重大者，得撤銷緩
刑之宣告或假釋（第三項）﹂，所定在緩刑期內付保護管束，其作用在於落實緩刑制
度，透過保護管束之執行，觀察受刑人之表現及暫不執行刑罰之成效，配合撤銷緩刑
宣告之規定，強化惕勵自新之效果。宣告緩刑是否一併諭知付保護管束，以加強緩刑
之功能，法院有自由裁量之權，該條第一項旨在揭明法院於宣告緩刑時，得一併對被
告施以保護管束處分，以促使其改過自新，並非限制法院僅能諭知付保護管束而不能
一併宣告監護處分，此觀同法第八十七條並無除外之規定即明。況心神喪失人之行為
，不罰；精神耗弱人之行為，僅得減輕其刑（刑法第十九條），比較刑法第八十七條
第一項與第二項，對於心神喪失不負刑事責任者，仍得施以監護處分，倘認對於精神
耗弱經課予刑責者，反不得施以監護處分，亦顯失均衡，當非立法之本意。次查刑法
第八十七條第二項之監護處分，本即於刑之執行完畢或赦免後執行之，緩刑期內自不
能施以監護。而受緩刑之宣告，如有同法第七十五條第一項所列情形之一者，撤銷其
宣告，仍執行原宣告刑。是對於精神耗弱而減輕其刑者宣告緩刑，將來既有撤銷緩刑
宣告執行刑罰之可能，法院衡酌行為人之危險性，認為欲達到防衛社會之目的，有對
其採取隔離、保護與治療措施之必要，自得一併宣告監護處分，不生違背法令之問題
。本件原判決以被告恐嚇取財未遂犯行，事證明確，因被告經送行政院衛生署苗栗醫
院為精神鑑定結果，屬輕度智能不足，長期社會職業功能、人際關係不良，且情緒控
制力不佳；又因被告之精神狀況顯與常人不同，已達精神耗弱程度，依法減輕其刑後
，判處有期徒刑五月，並認刑之宣告以暫不執行為適當，予以宣告緩刑三年，復認被
告有接受精神治療之必要，併諭知於刑之執行完畢或赦免後，令入相當處所施以監護
三年，以資矯治而免危害他人。揆之前開說明，尚非法所不許，亦無理由矛盾之情形
。本件判決確定後，上訴人提起非常上訴，指摘原判決將緩刑與監護併予宣告，有適
用法則不當之違法，難認為有理由，應予駁回。
據上論結，應依刑事訴訟法第四百四十六條，判決如主文。
中      華      民      國    九十二    年     十二     月     十八     日
                              最高法院刑事第十二庭
                                  審判長法官  陳  正  庸
                                        法官  賴  忠  星
                                        法官  王  居  財
                                        法官  張  清  埤
                                        法官  林  開  任
      右正本證明與原本無異
                                              書  記  官
中      華      民      國    九十二    年     十二     月    二十三    日
                                                                        Ｑ


司法院資訊處製作；財團法人民間司法改革基金會備份。
